【裁判字號】    97,訴,416
【裁判日期】    990517
【裁判案由】    分割共有物
【裁判全文】
臺灣屏東地方法院民事判決               97年度訴字第416號
原      告  ｇ○
訴訟代理人  林朋助律師
被      告  ｍ○○○
            Ｙ○
            丙○
            Ｌ○○
            丙○
            Ｍ○○
            Ｐ○○
            Ｑ○○
            Ｒ○○
            Ｓ○○
            Ｔ○○
            ａ○○○
            辰○○
            卯○○
            寅○○○
            午○○
            Ｊ○○
            Ｚ○○
            Ｗ○○
            天○○
            Ｇ○○
            Ｈ○○
            Ｅ○○
            Ｄ○○
            Ｎ○○
            Ｆ○○
            宇○○
            Ｘ○○
            Ｃ○○
            ｈ○○
            ｄ○○
            ｅ○○
            ｆ○○
            乙○○
上列一人財產
管  理  人  林錦芬律師
被      告  辛○○    住屏東縣潮州鎮○○里○○路139號
            壬○○    住屏東縣潮州鎮○○里○○路40號
            庚○○    住屏東縣潮州鎮○○里○○路27號
            癸○○    住屏東縣潮州鎮○○里○○路141號
            Ｂ○○    住屏東縣潮州鎮○○里○○路170 巷6
                        號
            ｃ○○    住台北縣林口鄉○○路115 號7 樓
            宙○○    住桃園縣龜山鄉○○村○○○路34巷14
                        弄30號9 樓之1
            甲○      住屏東縣潮州鎮○○里○○路5號
            戌○○    住屏東縣潮州鎮○○里○○鄰○○路7 之
                        2號
            未○○    住屏東縣潮州鎮○○里○○鄰○○路7 之
                        1 號
            申○○    住屏東縣潮州鎮○○里○○路72之12號
            戊○○    住屏東縣潮州鎮○○里○○路26號
            Ｉ○○    住屏東縣潮州鎮○○里○鄰○○路28號
            己○○    住屏東縣潮州鎮三星里3 鄰三星二巷1
                        弄1號
            黃○○    住屏東縣潮州鎮○○里○○鄰○○路36號
            酉○○    住屏東縣潮州鎮○○里○○鄰○○路7 之
                        3 號
            亥○○    住屏東縣潮州鎮○○里○ 鄰○○路30之
                        1 號
            ｊ○○    住屏東縣潮州鎮○○里○鄰○○路24號
            江宜玲    住台南市○○區○○里○○鄰○○○街45
                        號
            Ａ○○    住屏東縣潮州鎮○○里○○鄰○○路13號
            巳○○    住屏東縣潮州鎮○○里○○鄰○○路103
                        巷8號
            江柄褌    住屏東縣潮州鎮○○里○○鄰○○路7 號
            Ｏ○○    住屏東縣潮州鎮○○里○○鄰○○路36號
            ｉ○○○  住屏東縣潮州鎮○○里○○路60號
            地○○    住屏東縣潮州鎮○○里○○路17號
            ｌ○○    住屏東縣潮州鎮三星里三星二巷1弄6號
            玄○○    住同上
            丑○○    住同上
            Ｋ○○    住同上
            子○○    住同上
            Ｖ○○    住屏東縣內埔鄉○○村○○路222之2號
            江淑婷    住桃園市○○路11之7號8樓
            丁○      住同上
            ｂ○○    住高雄市三民區○○○路564巷15號4樓
            Ｕ○○    住嘉義市○區○○里○○街39號5樓之3
上列當事人間請求分割共有物事件，本院於民國99年5月3日言詞
辯論終結，判決如下：
    主  文
被告ｍ○○○、Ｙ○、丙○、Ｌ○○、丙○、Ｍ○○、Ｐ○○
、Ｑ○○、Ｒ○○、Ｓ○○、Ｔ○○、ａ○○○、辰○○、卯○○、寅○○○、午○○、Ｊ○○、Ｚ○○、Ｗ○○、天○○、Ｇ
○○、Ｈ○○、Ｅ○○、Ｄ○○、Ｎ○○、Ｆ○○、宇○○、Ｘ
○○、Ｃ○○、ｈ○○、ｄ○○、ｅ○○、ｆ○○、Ｖ○○、江
淑婷、丁○、ｂ○○應就其被繼承人江全所遺坐落屏東縣潮州鎮
○○段一二六八地號土地，面積五三六三點九六平方公尺，應有
部分六十八分之四，辦理繼承登記。
被告辛○○、壬○○、庚○○、癸○○、Ｂ○○、ｃ○○、宙○○應就其被繼承人江福所遺坐落屏東縣潮州鎮○○段一二六八地
號土地，面積五三六三點九六平方公尺，應有部分六十八分之四
，辦理繼承登記。
兩造共有上開土地，准予分割為：如附圖所示編號一二六八－Ａ
○一部分面積一九七二點○四平方公尺之土地分歸原告取得；如
附圖所示編號一二六八－Ａ○○部分面積三三九一點九二平方公
尺之土地分歸被告取得並按原應有部分比例維持共有。
訴訟費用由兩造依附表所示應有部分比例負擔。
    事實及理由
一、本件被告除庚○○、Ａ○○外，均未於最後言詞辯論期日到
    場，核無民事訴訟法第386 條各款所列情形，爰依原告之聲
    請，由其一造辯論而為判決。
二、原告主張：坐落屏東縣潮州鎮○○段1268地號、地目田、面
    積5363.96 平方公尺之土地（下稱系爭土地），係登記由原
    告及附表所示之共有人所共有，應有部分如附表所示。又被
    告乙○○已失蹤，業已選任失蹤人財產管理人即林錦芬律師
    ；訴外人即系爭土地共有人江全於民國31年11月20日死亡，
    其繼承人即被告ｍ○○○、Ｙ○、丙○、Ｌ○○、丙○、
    Ｍ○○、Ｐ○○、Ｑ○○、Ｒ○○、Ｓ○○、Ｔ○○、ａ○○○、辰○○、卯○○、寅○○○、午○○、Ｊ○○、Ｚ○○、Ｗ○○、天○○、Ｇ○○、Ｈ○○、Ｅ○○、Ｄ○○、
    Ｎ○○、Ｆ○○、宇○○、Ｘ○○、Ｃ○○、ｈ○○、ｄ○○、ｅ○○、ｆ○○、Ｖ○○、江淑婷、丁○、ｂ○○，迄
    今未辦理繼承登記；訴外人即系爭土地共有人江福於50年8
    月11日死亡，其繼承人即被告辛○○、壬○○、庚○○、癸○○、Ｂ○○、ｃ○○、宙○○迄今未辦理繼承登記。系爭
    土地並無因使用目的不能分割之情形，共有人間亦無就系爭
    土地約定不得分割，且江全及江福之繼承人長期均未就被繼
    承人所遺系爭土地之應有部分辦理繼承登記，原告亦無法與
    被告協議分割系爭土地，爰提起本件訴訟，請求判決分割等
    語。並聲明：如主文所示。
三、被告庚○○、Ａ○○陳述以：同意原告所主張之分割方法等
    語。被告ｍ○○○、丙○、Ｌ○○、Ｍ○○、戊○○、黃
    ○○、亥○○、江宜玲雖未於最後言詞辯論期日到場，惟據
    其於本院履勘系爭土地時到場陳述：同意原告主張之分割方
    法等語。被告Ｃ○○、ｈ○○、Ｖ○○、丙○、地○○、江
    柄褌、Ｙ○、ｆ○○、寅○○○據其以前言詞辯論期日到場
    陳述：同意分割系爭土地等語。其餘被告則經合法通知未於
    言詞辯論期日到場，亦未提出書狀作任何聲明或陳述。
四、按各共有人，除法令另有規定外，得隨時請求分割共有物；
    分割之方法不能協議決定，或於協議決定後因消滅時效完成
    經共有人拒絕履行者，法院得因任何共有人之請求，命為下
    列之分配：以原物分配於各共有人。但各共有人均受原物
    之分配顯有困難者，得將原物分配於部分共有人。原物分
    配顯有困難時，得變賣共有物，以價金分配於各共有人；或
    以原物之一部分分配於各共有人，他部分變賣，以價金分配
    於各共有人。以原物為分配時，如共有人中有未受分配，或
    不能按其應有部分受分配者，得以金錢補償之。以原物為分
    配時，因共有人之利益或其他必要情形，得就共有物之一部
    分仍維持共有，民法第823 條第1 項前段、第824 條第2 項
    、第3 項、第4 項分別定有明文。又分割共有物，性質上為
    處分行為，依民法第759 條規定，共有不動產之共有人有人
    死亡時，於其繼承人未為繼承登記以前，固不得分割共有物
    ，惟如於訴訟中，請求繼承人辦理繼承登記，並合併為分割
    共有物之請求，不但符合訴訟經濟原則，亦與民法第759 條
    及強制執行法第130 條規定之旨趣無違（最高法院69年台上
    字第1012號判例參照）。經查，原告主張系爭土地為原告及
    附表所示之共有人所共有，應有部分如附表所示。又被告乙○○已失蹤，業已選任失蹤人財產管理人即林錦芬律師；被
    告ｍ○○○、Ｙ○、丙○、Ｌ○○、丙○、Ｍ○○、Ｐ○○、Ｑ○○、Ｒ○○、Ｓ○○、Ｔ○○、ａ○○○、辰○○
    、卯○○、寅○○○、午○○、Ｊ○○、Ｚ○○、Ｗ○○、
    天○○、Ｇ○○、Ｈ○○、Ｅ○○、Ｄ○○、Ｎ○○、Ｆ○○、宇○○、Ｘ○○、Ｃ○○、ｈ○○、ｄ○○、ｅ○○、
    ｆ○○、Ｖ○○、江淑婷、丁○、ｂ○○，迄今未辦理被繼
    承人江全所遺系爭土地應有部分繼承登記；被告辛○○、壬○○、庚○○、癸○○、Ｂ○○、ｃ○○、宙○○迄今亦未
    辦理被繼承人江福所遺系爭土地應有部分繼承登記等情，業
    據其提出系爭土地登記謄本、地籍圖謄本、繼承系統表、被
    告之戶籍謄本、本院98年度財管字第14號民事裁定等件為證
    ，復為到場被告所不爭執，自堪憑信。準此，系爭土地依其
    使用目的既無不能分割之情形，共有人間亦未以契約訂有不
    分割之限制，復無法協議分割系爭土地，則原告請求江全、
    江福之繼承人應就系爭土地辦理繼承登記後並為裁判分割，
    自應准許。
五、再按，分割共有物之訴，法院就其分割方法，固有依民法第
    824 條所定之分配方法，命為適當分配之自由裁量權，而不
    受任何共有人主張之拘束，然其分割方法仍以適當為限，故
    法院應依共有物之性質、價值，斟酌各共有人之利害關係，
    其使用之狀況及當事人之意願，分割後之經濟效用，符合公
    平經濟原則，並兼顧全體共有人之利益，而為公平之分割。
    經查，系爭土地種植水稻，四週搭設鐵絲網圍籬，並有柏油
    道路可資對外連絡等情，業經本院會同屏東縣潮州地政事務
    所人員至現場履勘屬實，製有勘驗筆錄與複丈成果圖各1 份
    附卷可稽，顯見系爭土地現作農務，對外連絡尚稱方便。又
    系爭土地係農業用地，且本件被告人數多達69人，如均採原
    物分割之方式，將導致土地細分，難以農耕，顯不適當。本
    院審酌到場被告之意願，認原告主張將附圖所示編號1268-A
    01部分之土地分歸原告取得，附圖所示編號1268-A00部分之
    土地分歸被告取得並維持共有，不致使土地細分，無礙土地
    之經濟效益，兼顧到場被告之意願，應屬公允之分割方法。
六、綜上所述，原告本於共有物分割請求權，求為裁判分割，於
    法有據，本院審酌原告所主張之分割方法，尚屬公允適當，
    已如前述，爰判決如主文所示。
七、按應有部分有抵押權或質權者，其權利不因共有物之分割而
    受影響。但有下列情形之一者，其權利移存於抵押人或出質
    人所分得之部分：權利人同意分割。權利人已參加共有
    物分割訴訟。權利人經共有人告知訴訟而未參加，民法第
    824 條之1 第2 項定有明文。查被告巳○○以其系爭土地之
    應有部分為訴外人ｋ○○設定抵押權，有土地登記謄本可稽
    ，本院依原告聲請於訴訟中對系爭土地抵押權人即ｋ○○告
    知訴訟，惟ｋ○○並未參加訴訟，揆諸上揭規定，其抵押權
    自依法移存於抵押人即被告巳○○分配取得之土地上，併予
    敘明。
八、按分割共有物之訴，核其性質，兩造本可互換地位，原告提
    起本件訴訟於法雖屬有據，然被告之應訴乃法律規定所不得
    不然，是本件訴訟費用應由兩造依附表所示應有部分之比例
    分擔始為公允。
九、訴訟費用負擔之依據：民事訴訟法第80條之1 。
中    華    民    國    99    年    5     月    17    日
                        民事第二庭  法  官  陳威宏
正本係照原本作成。
如對判決上訴，須於判決送達後20日內向本院提出上訴狀，其未
表明上訴理由者，應於提出上訴後20日內向本院補提理由書狀（
均須按他造當事人之人數附繕本）。
中    華    民    國    99    年    5     月    18    日
                                    書記官  陳勃諺
 附表
┌────┬─────┬───────────────┐
│共有人  │應有部分  │備                         註 │
├────┼─────┼───────────────┤
│ｇ○    │ 25/68    │                              │
├────┼─────┼───────────────┤
│江全    │ 4/68     │由被告ｍ○○○、Ｙ○、丙○、│
│        │          │Ｌ○○、丙○、Ｍ○○、Ｐ○○、│
│        │          │Ｑ○○、Ｒ○○、Ｓ○○、Ｔ○○│
│        │          │、ａ○○○、辰○○、卯○○、江│
│        │          │李金連、午○○、Ｊ○○、Ｚ○○│
│        │          │、Ｗ○○、天○○、Ｇ○○、江茂│
│        │          │進、Ｅ○○、Ｄ○○、Ｎ○○、江│
│        │          │秋燕、宇○○、Ｘ○○、Ｃ○○、│
│        │          │ｈ○○、ｄ○○、ｅ○○、ｆ○○│
│        │          │、Ｖ○○、江淑婷、丁○、ｂ○○│
│        │          │繼承。                        │
├────┼─────┼───────────────┤
│乙○○  │ 4/68     │失蹤人財產管理人林錦芬律師    │
├────┼─────┼───────────────┤
│江福    │ 4/68     │由被告辛○○、壬○○、庚○○、│
│        │          │癸○○、Ｂ○○、ｃ○○、宙○○│
│        │          │繼承。                        │
├────┼─────┼───────────────┤
│甲○    │ 4/68     │                              │
├────┼─────┼───────────────┤
│戌○○  │ 1/204    │                              │
├────┼─────┼───────────────┤
│未○○  │ 1/204    │                              │
├────┼─────┼───────────────┤
│申○○  │ 1/204    │                              │
├────┼─────┼───────────────┤
│戊○○  │ 1/17     │                              │
├────┼─────┼───────────────┤
│Ｉ○○  │ 1/68     │                              │
├────┼─────┼───────────────┤
│己○○  │ 3/136    │                              │
├────┼─────┼───────────────┤
│黃○○  │ 2/68     │                              │
├────┼─────┼───────────────┤
│Ｕ○○  │ 2/68     │                              │
├────┼─────┼───────────────┤
│酉○○  │ 2/136    │                              │
├────┼─────┼───────────────┤
│亥○○  │ 4/136    │                              │
├────┼─────┼───────────────┤
│ｊ○○  │ 1/68     │                              │
├────┼─────┼───────────────┤
│江宜玲  │ 1/68     │                              │
├────┼─────┼───────────────┤
│Ａ○○  │ 4/68     │                              │
├────┼─────┼───────────────┤
│巳○○  │ 4/136    │                              │
├────┼─────┼───────────────┤
│江柄褌  │ 1/68     │                              │
├────┼─────┼───────────────┤
│Ｏ○○  │ 1/136    │                              │
├────┼─────┼───────────────┤
│ｉ○○○│ 1/136    │                              │
├────┼─────┼───────────────┤
│地○○  │ 2/136    │                              │
├────┼─────┼───────────────┤
│ｌ○○  │ 3/680    │                              │
├────┼─────┼───────────────┤
│玄○○  │ 3/680    │                              │
├────┼─────┼───────────────┤
│丑○○  │ 3/680    │                              │
├────┼─────┼───────────────┤
│Ｋ○○  │ 3/680    │                              │
├────┼─────┼───────────────┤
│子○○  │ 3/680    │                              │
└────┴─────┴───────────────┘

司法院資訊處製作；財團法人民間司法改革基金會備份。
